臺灣臺南地方法院民事裁定　　　　　 100年度消債聲字第24號
債　務　人　周三雄
代　理　人　王燕玲律師
上列當事人間聲請消費者債務清理條例免責事件，本院裁定如下
：
    主  文
債務人周三雄不免責。
    理  由
一、按債務人有下列各款情形之一者，法院應為不免責之裁定，
    但債務人證明經普通債權人全體同意者，不在此限：一、於
    七年內曾依破產法或本條例規定受免責；二、隱匿、毀損應
    屬清算財團之財產，或為其他不利於債權人之處分；三、捏
    造債務或承認不真實之債務；四、因浪費、賭博或其他投機
    行為，致財產顯然減少或負擔過重之債務，而生開始清算之
    原因；五、於清算聲請前一年內，已有清算之原因，而隱瞞
    其事實，使他人與之為交易致生損害；六、明知已有清算原
    因之事實，非基於本人之義務，而以特別利於債權人中之一
    人或數人為目的，提供擔保或消滅債務；七、隱匿、毀棄、
    偽造或變造帳簿或其他會計文件之全部或一部，致其財產之
    狀況不真確；八、故意於財產及收入狀況說明書為不實之記
    載，或有其他故意違反本條例所定義務之行為，消費者債務
    清理條例第134 條定有明文。又按消費者債務清理制度並非
    在使債務人恣意消費所造成之債務，轉嫁予債權人負擔，債
    務人免責之制度，應在鼓勵勤勞誠實之債務人，而非縱容債
    務人奢侈浪費，倘債務人於聲請清算前之相當期間內，利用
    信用金融之機會，恣意為非屬通常生活所需之鉅額消費或作
    奢侈性、浪費性之消費，而不在意日後履行返還之能力，反
    而算計消費者債務清理條例中之免責制度，濫用清算程序以
    規避其應負擔之償還責任，自與消費者債務清理條例之立法
    本旨有違。
二、本件債務人於民國（下同）99年3 月15日具狀聲請更生，前
    雖經本院99年度消債更字第50號裁定開始更生程序在案，惟
    債務人所提「每月為1期、第1期至第28期每期清償新臺幣（
    下同）959元、第29期至第41期每期清償4,459元、第42期至
    第96期每期清償7,959元、為期8年共計96期」之更生方案，
    未能依消費者債務清理條例第59條、第60條規定獲得債權人
    會議之可決，經本院審酌後，亦認尚不符合得由法院逕以裁
    定認可更生方案之要件，並經本院裁定開始清算程序，嗣因
    清算財團之財產不敷清償財團費用及財團債務，經本院於10
    0年1月24日裁定終止清算程序，業據調閱本院99年度消債更
    字第50號、99年度司執消債更字第29號、100年度消債清第2
    號等卷查明屬實。
三、經查：
  (一)本院函請各債權人就本件債務人免責乙案表示意見，除債權
    人台新資產管理股份有限公司及豐邦資產管理股份有限公司
    未表示意見外，經其他各債權人陳述意見如下，並有各該債
    權人所提函文、陳報狀及消費款明細資料等在卷足佐：
    1.台北富邦商業銀行略以：
      (1)查債務人緣於93年月間申請「信用貸款」，貸款額度為
        39萬元，且債務人亦僅還14期，其後既未依約還款。審
        視鈞院製作之債權表，債務人之債權銀行多達12家，債
        務約3,034,384 元，且以信用卡及現金卡居多，尚請鈞
        院再向其他債權金融機構，查證各該負債原因是否涉有
        「奢侈、浪費」情事。另相對人債務發生之成因，固有
        絕大部係「經商失敗」虧損，請相對人提供資料並說明
        之。
      (2)另依鈞院100年度消債清字第2號民事裁定所示，債務人
        負債高達3,034,384 元，經濟已達窘迫之境，債務人未
        思竭力撙節開銷，難認有盡力償債之誠意，其清償成數
        僅17.22%，損害債權人利益甚鉅。申言之，債務人累積
        欠款至無法支付之地步，顯見相對人並無還款誠意，僅
        是利用消債條例之施行，來試探是否可免除其支付欠款
        ，此種心態更是投機取巧，心存僥倖等心證。
      (3)消費者債務清理條例第133 條「債務人應否免責之要件
        」之檢核點在於「債務人是否藉提出較前二年『更形惡
        化之固定收入及財務狀況』聲請清算、脫免債務」？陳
        報人等債權人因無法藉電子閘門獲悉債務人近年來所得
        及財產之變化之軌跡而掌握其是否惡意操弄之奚竅。債
        務人在尚有固定所得前提下，卻不積極達成更生方案之
        可決抑或與各該債權人勉力達成債務協商，此點尚請鈞
        院惠予實質審察。
      (4)審諸債務人負債消費明細其有「投機浪費…等」情事，
        堪認確鑿，縱債務人非曾發生一定之經濟上變故，即便
        原屬小康之受薪階級，亦不堪支應是類偏頗借款之債務
        清償。綜前所述，依本條例之債務清理程序，債權人於
        不得已之情況下，已蒙受相當損失。爰聲請鈞院詳審本
        條例第133 條前段、第134條第4款之規定，對債務人所
        發生之債務裁定不予免責。
    2.板信商業銀行：依消費者債務清理條例第133 條規定法院
      裁定開始清算程序後，債務人有薪資、執行業務所得或其
      他固定收入，而普通債權人之分配總額低於債務人聲請清
      算前二年間，可處分所得扣除自已及依法應受其扶養者所
      必要生活費用之數額者，法院應為不免責之裁定。本行無
      法同意債務人自申請清算程序至程序終結止，尚未有繳付
      任何清償款項，即可免除債務人債務清償之責任。
    3.永豐商業銀行：鈞院100年度消債清字第2號消費者債務清
      理事件，前經鈞院裁定自100年1月24日開始清算程序，並
      裁定同時終止清算程序。致本行債權全未受償。本案為零
      清算，債權人之分配總額為零，且債務人年僅43歲尚值青
      壯，顯見未來仍有收入來源，倘就此裁定免責，借錢的都
      不用還錢，此例廣開，試問以後有誰要借錢給人家，而真
      正需要融資者亦無從借到融資，如此循環金融將更緊縮，
      經濟更敗壞，如何談及社會經濟之健全發展。為有效規避
      債務人之道德風險且可避免影響社會正常經濟活動往來，
      爰懇請鈞院應為不免責之裁定。
    4.台新國際商業銀行略以：
      (1)查本件債務人周三雄，易貸金產品於94年2 月16日撥款
        15萬元，信用貸款於93年8 月13日放款20萬元，現金卡
        產品於93年7月提領5萬元、93年8月提領5萬元、93年9
        月提領6 萬元、93年12月提領205,000元、94年1月提領
        6萬元、94年2月提領5萬元、94年5月提領4萬元、94年6
        月提領55,000元，信用卡產品於93年8月6日開卡，觀其
        信用卡消費記錄，多筆佳迪福保險消費、93年9月3日金
        滿億銀樓消費15,000元、93年9月8日依凡服飾精品店消
        費2,000 元、93年10月3日僑領菸酒行消費4,000元、93
        年10月10日隆安銀樓消費15,000元、93年10月18日依凡
        服飾精品店消費1 萬元等花費，顯逾一般人生活之必要
        程度，並符合消費者債務清理條例第134條第4款，因浪
        費、賭博或其他投機行為，致財產顯然減少或負擔過重
        之債務，鈞院自應為不免責裁定。
      (2)次查債務人於100年1月24日裁定清算開始同時終止，債
        務人於99年12月15日陳報之更生方案中表示現任職南慶
        五金商行，平均薪資17,280元，屬有薪資所得，爰以消
        費者債務清理條例第133 條規定，法院裁定開始清算程
        序後，債務人有薪資、執行業務所得或其他固定收入，
        而普通債權人之分配總額低於債務人聲請清算前2 年間
        ，可處分所得扣除自己及依法應受其扶養者所必要生活
        費用之數額者，法院應為不免責裁定。
    5.中國信託商業銀行：
      本件債權人認不予免責，理由如下：
      (1)債務人之負債逾越可支配之所得，並就其高風險轉嫁於
        債權人承擔，不符公平原則，並因浪費、賭博或其他投
        機行為，致負擔過重之債務，而生開始清算原因之情：
        債務人於本行之欠款除代償他行債務，尚需原欠款銀行
        提出使用說明外，其餘係現金卡大額預借、信用卡預借
        現金、百貨公司、精品服飾、菸酒、汽車、珠寶銀樓等
        消費所致，其數額與性質應非一般日常生活所必需，且
        債務人於無法清償全額欠款，僅以最低應繳方式攤還，
        明知經濟狀況已有困難之際，猶持續借款及奢侈性消費
        ，造成惡化負債情形，綜觀其全部負債情形，債務人當
        時之負債應已逾越可得支配之所得，其有將此負債大於
        收入承擔之高風險逕行轉嫁於債務人承擔之虞，不符公
        平原則，債務人並應說明借款是否用於因浪費、賭博或
        其他投機行為，致負擔過重之債務，而生開始清算之原
        因。
      (2)債務人應具工作能力，當竭力清償債務：
        債務人現年42歲正當壯年，應具充足之工作能力與還款
        能力，當竭力清償債務，以防止消費者債務清理條例被
        濫用，影響債權人公平受償機會。
      (3)懇請鈞院查察債務人於聲請清算前二年間，可處分所得
        扣除自己及依法應扶養者所必要生活費用之數額，並審
        酌有無構成消費者債務清理條例第133 條前段不應免責
        之情事。綜上，請鈞院就債務人清算事裁定不予免責。
    6.萬榮行銷股份有限公司略以：查債務人持用本行現金卡，
      其現金卡係於93年10月3日開始動用，往來期間曾於94年3
      月清償，顯有能力避免債務擴大，惟仍於94年5 月起仍恣
      意提領，終致無力償債，顯動用當時已有財務困窘之態，
      倘若能節約用度將可避免債台高築，其確涉有消費者債務
      清理第134條第4款「因其他投機行為致負擔過重之債」之
      情事，實有債留銀行之道德風險疑虞。綜上所陳，因其不
      當花費所衍生自認無力清償之債務，當不予免責為是。
    7.新光行銷股份有限公司：按消費者債務清理條例第134 條
      第4 款所訂：「因浪費、賭博或其他投機行為，致財產顯
      然減少或負擔過之債務，而生開始清算之原因」法院應為
      不免責之裁定。經查債務人於94年3 月開始使用新光（原
      誠泰）銀行信用卡，自95年3 月後即未再繳納消費款項，
      且觀債務人消費明細內新光人壽保費54筆計94,553元、皮
      皮童裝3 筆計8,030元、三商行2,470元…等非民生必需之
      消費。由此可見債務人明知其收入有限及還款能力低，卻
      仍未節制，是此次聲請清算之原因。為此，懇請鈞院鑒核
      為不免責之裁定。
    8.摩根聯邦資產股管理股份有限公司：
      債權人不同意債務人免責，理由列如下:
      (1)依債務人於鈞院99年度司執消債更字第29號更生事件所
        提之財產及收入狀況報告書所載，債務人每月薪資收入
        為17,280元，每月支出為16,321元，故債務人每月薪資
        收入扣除個人生活必要費用及扶養費後，尚有餘款959
        元，準此，債務人聲請前二年可處分所得扣除自己及依
        法應受其扶養者所必要生活費用之數額為23,016元（95
        924＝23,016)，按消費者債務清理條例第133 條規定
        「法院裁定開始清算程序後，債務人有薪資、執行業務
        所得或其他固定收入，而普通債權人之分配總額低於債
        務人聲請清算前二年間，可處分所得扣除自己及依法應
        受其扶養者所必要生活費用之數額者，法院應為不免責
        之裁定。」債務人現每月既尚有固定薪資收入，又全體
        普通債權人於清算程序內全未受償，故依消費者債務清
        理條例第133 條之規定，鈞院應為不免責之裁定。
      (2)又債務人於94年8 月間曾以信用卡申辦通信貸款，依適
        時債務人填寫之資料顯示，債務人任職於南慶五金商行
        ，年收入60萬元，到職日期82年10月15日，年資12年，
        顯見迄94年8月止，債務人每月尚有5萬元之固定薪資收
        入，債務人之薪資收入應尚足敷生活夠要費用及扶養費
        之所需，縱無法累積財富，亦不致因未持信用卡消費或
        借貸款項致生活陷入困境，然債務人卻自93年9 月起開
        始預借現金，依債務人國民現金貸款交易明細查詢所示
        ，債務人於93年9月即預借現金6萬元，陸續亦使用現金
        卡預借現金，並於94年4月單月預借現金9萬元，以94年
        4月為例，債務人於該月預借現金9萬元，另有薪資收入
        5 萬元，債務人一家人於94年4月單月消費即為140,000
        元（90,000＋50,000＝140,000 ），若依內政部公告之
        99年度每人每月最低生活費用9,829 元計，一般人得以
        該數額之款項生活約14個月（140,0009,829＝14.24
        ），顯見債務人係因浪費致負擔過重之債務，而生開始
        清算之原因，依消費者債務清理條例第134條第4款之規
        定，應為不免責之裁定。
    9.第一金融資產管理股份有限公司：經查債務人周三雄每月
      支出約為16,000元，其每月薪資為17,280元，觀之所積欠
      款項卻多達有13家債權人，明顯係為因奢侈浪費所衍生而
      成之債務，依消費者債務清理條例第134條第4款之規定，
      懇請鈞院駁回債務人為逃避債務所提之免責聲請，以維債
      權人之權益。
    10.富邦資產管理股份有限公司：根據債務人周三雄之現金卡
      貸還款一覽表之紀錄，內容大多為貸款一萬元、兩萬元不
      等，且債務人積欠過多債務，足證有不知節制顯係浪費之
      餘，符合消費者債務清理條例第134條第4款之事由，故陳
      報人請求裁定不免責。
  (二)觀債權銀行提出之債務人信用卡及現金卡消費明細表等資料
    ，債務人積欠債務係因其於93年至94年間持續使用信用卡消
    費，並以現金卡及申辦信用貸款方式借款致債務累加，終致
    無法清償。經查：
    1.本院於100年3月24日函請債務人於文到10日內查覆以下事
      項：「債務人於93年至94年度於各家債權銀行無擔保債務
      關於信用卡消費方式有93年9月3日金滿億銀樓15,000元
      、93年9月8日依凡服飾精品2,000元、93年10月3日僑
      領菸酒行4,000 元、93年10月10日隆安銀樓15,000元、
      93年10月18日依凡服飾精品10,000元、94年4 月26日
      金滿億銀樓20,000元、94年7月3日維特歐洲男飾10,000
      元、94年8月3日金滿億銀樓10,000元等情形；此外，尚
      有93年8 月13日信用貸款200,000元、94年2月16日易貸金
      產品150,000 元及多筆預借現金等情形，請說明上開消費
      係作何目的使用？是否為債務人生活必要支出？多筆貸款
      及經常性預借現金之必要及用途？…」。關於債務人有信
      用貸款、易貸金及多筆預借現金部分，據債務人於100 年
      4月18日具狀陳稱：「93年8月13日信用貸款20萬元、94年
      2 月16日易貸金產品15萬元及多筆預借現金：經營服飾業
      時用以周轉之用。」有債務人民事陳報狀1 份在卷可參（
      見本院卷第115 頁）債務人雖主張預借現金係用以經營事
      業，然債務人僅空言主張卻未提出具體證據予以證明上開
      貸款及預借現金之用途，且查債務人於聲請更生時陳報係
      受薪階層，配偶為家庭主婦，以做家庭手工幫忙，並未陳
      報有從事「服飾業」，其於99年3月15日聲請更生亦表示
      五年內未從事營業活動，此有本院99年消債更字第50號民
      事裁定及該卷宗第2頁債務人之更生聲請狀可稽，顯見債
      務人陳稱「預借現金係為經營服飾業時用以周轉之用」云
      云顯有不實，自難對其為有利之認定。
    2.關於信用卡消費部分：債務人於其無法正常還款情形下，
      仍花費數萬元於精品服飾、菸酒、珠寶銀樓、百貨公司等
      ，經本院函詢債務人上開消費情形是否為債務人生活必要
      支出？據債務人於100年4月18日具狀函覆：「…第至
      之消費：均為93年9月3日後之消費，係因債務人之友人欲
      以現金購買金飾及服飾，而債務人有時需現金週轉以繳納
      信用貸款等本息，故代友人刷卡換取友人之現金，非自行
      消費高單價之物品」等語，有債務人民事陳報狀1 份在卷
      可參（見本院卷第115頁）。惟債務人在未完全清償先前
      所積欠之現金卡、信用卡等債務之情形下，復多次利用預
      借現金或信用卡消費之方式迅速累積債務，其財務之操作
      ，遠逾其收入及經濟狀況，完全未考量日後履行債務之清
      償能力，縱使如債務人所述「非自行消費高單價之物品，
      而係代友人刷卡換取現金」云云，更顯係將此負債大於收
      入應承擔之風險全部率然轉嫁由債權人承擔至明，自難謂
      非投機之行為。本院並參酌債務人陳報之收入微薄，每月
      平均薪資僅17,280元，而債務人對大量消費或連續性借款
      並無清償能力，是於履行債務期間本應節約省用，過較不
      寬裕之經濟生活，誠實勤勉地履行債務，然債務人非但未
      量入為出、節約消費，行樸實生活，反而迅速累積債務，
      致債務益發增多而不能清償。故上述精品服飾、菸酒、珠
      寶銀樓、百貨公司等之消費支出，可知債務人有擴張信用
      、為奢侈性消費，而明顯逾越一般人通常生活必要之支出
      金額之行為。
  (三)因此，依上開消費及借貸情形，堪信債權人主張債務人係因
    浪費、賭博或其他投機行為，致負擔過重之債務，而生開始
    清算之原因為真實。則於債務人有浪費、投機之情況下，若
    允債務人得藉由消費者債務清理條例中之免責制度，以規避
    其應負擔之償還責任，顯與該制度係為保障誠實勤勉之債務
    人經濟生活之重建復甦之立法目的有違。從而，債務人未能
    釋明信其預借現金之用途，而依債務人於未能正常繳款情形
    下，仍繼續預借現金及高額信用卡消費等，致其本身債務越
    積越多，終致無力清償等情，應堪認債務人之預借現金及高
    額消費行為，均非生活必要之支出，而屬奢侈、浪費行為之
    性質，對於清算之原因有可歸責性，核與消費者債務清理條
    例第134條第4款所稱：「浪費、賭博或其他投機行為，致財
    產顯然減少或負擔過重之債務」等不免責事由相當。
四、綜上所述，債務人確有因浪費、投機之行為，致負擔過重之
    債務，而生開始清算原因情事，且經本院依職權函詢債權人
    結果，債權人台北富邦商業銀行、板信商業銀行、永豐商業
    銀行、台新國際商業銀行、中國信託商業銀行、萬榮行銷股
    份有限公司、新光行銷股份有限公司、摩根聯邦資產股管理
    股份有限公司、第一金融資產管理股份有限公司、富邦資產
    管理股份有限公司均表明不同意債務人免責，有上開債權人
    之陳報狀各1份附卷可參，則依消債條例第134條之規定，債
    務人應不予免責，爰裁定如主文。
中    華    民    國   100    年    4     月    25    日
                  民事第一庭  法  官  侯明正
以上正本係照原本作成。
如不服本裁定，應於裁定送達後10日內，以書狀向本院提出抗告
，並繳納抗告費新臺幣1,000元。
中    華    民    國    10    年    4     月    25    日
                              書記官  程欣怡